臺灣高等法院臺中分院刑事裁定　　　　　　　　　　九十二年度聲再字第二八二號
　　再審聲請人
　　即受判決人　甲○○
　　再審聲請人
　　即受判決人　乙○○
右列再審聲請人等因偽造文書案件，對於本院九十二年度上訴字第三一八號中華民國
九十二年十月二十三日確定判決（臺灣台中地方法院九十一年度訴字第二八五號、起
訴案號：臺灣台中地方法院檢察署九十年度偵字第一三三三四號；移
灣台中地方法院檢察署九十一年度偵緝字第三五五號、三五六號、九十一年度偵字第
五○一七號、一二八五九號、臺灣台北地方法院檢察署九十一年度偵字第二五七○三
號）聲請再審，本院裁定如左：
      主  文
再審之聲請駁回。
      理  由
一、聲請意旨如附件刑事再審聲請狀所載。
二、按刑事訴訟法第四百二十條第一項第六款所謂發現確實之新證據，指該證據於事
    實審法院判決前即已存在，而為法院所不及知，不及調查斟酌，至其後始行發現
    者而言（最高法院二十八年抗字第八號判例意旨參照；此即所謂之「嶄新性」，
    或稱「新規性」）；且該證據固非以絕對不須經過調查程序為條件，但必須從形
    式上觀察，可認為確實足以動搖原確定判決而為受判決人有利之判決者為限（同
    院四十年台抗字第二號、四十九年台抗字第七二號判例意旨參照；此即所謂之「
    顯著性」或「確實性」），若此項證據既非判決後所發現，又非不須調查之確定
    新證據，顯然不足以使原確定判決發生動搖，即難據以開始再審。又按不得上訴
    於第三審法院之案件，除刑事訴訟法第四百二十條規定外，其經第二審確定之有
    罪判決，如就足生影響於判決之重要證據漏未審酌者，亦得為受判決人之利益，
    聲請再審，固為刑事訴訟法第四百二十一條所明文規定，惟所謂就足生影響於判
    決之重要證據漏未審酌者，係指該證據在原判決當時已有發見，而為調查注意所
    不及（同院四十四年台抗字第四十號裁判意旨參照），且足以影響於判決結果者
    而言。
三、本院查：
  (一)本件再審聲請意旨二、（二）、（三）略以：汪黃美英於庭訊後在庭外大廳處向
    再審聲請人說明案情，汪黃美英脫口而出係伊自己趁再審聲請人不在的時候，從
    其之手提資料夾中拿出，適經再審聲請人二人於原審所選任之辯護人陳明宗律師
    親身聽聞所見，惟因再審聲請人正與汪黃美英對質，遂不知陳明宗律師在旁，此
    一陳明宗律師親身聽聞所見之情，為原審判決前已經存在，但為原審法院及再審
    聲請人所不知，不及調查斟酌，且足以動搖原有罪確定判決之為新證據等語。再
    審聲請人二人雖欲以陳明宗律師親身聽聞之情，證明彼等二人與汪黃美英在渠等
    涉犯行使偽造特種文書案庭訊後於庭外大廳處之對話。然查，再審聲請人非但無
    法舉出證據證明渠等係於原審判決後與辯護人陳明宗律師研討案情時「始行發見
    」屬實；且再審聲請人於原審既已委任陳明宗律師為渠等之辯護人（委任狀詳九
    十二年上訴字第三一八號卷(一)第八八頁），而渠等於九十二年十月九日提出之刑
    事辯護意旨狀一(三)又已主張「而唯一證人杜聰明先生未曾在場的告訴人汪協中部
    份，因被告甲○○向證人汪太太說明請她老實說，是否該變造之公文書為被告甲
    ○○所提出，並與證人汪太太於庭外對質；豈料，證人汪太太竟於情急下也向被
    告坦承上開變造之文書為汪太太自己偷偷的從被告甲○○的資料袋中偷拿的！從
    而，被告何來行使之情呢？」（詳九十二年上訴字第三一八號卷(二)第一三二頁）
    。從而再審聲請意旨主張：辯護人陳明宗律師親身聽聞汪黃美英脫口而出之話語
    ，係形式上觀察，顯可認為足以動搖原有罪確定判決，而為被告二人就行使偽造
    特種文書罪為無罪判決之「新證據」，自與前揭判例意旨所示「嶄新性」之意旨
    不合，尚難認可以之為再審之理由。
  (二)次查，再審聲請意旨二、（四）略以：原確定判決依華南銀行九十二年六月十二
    日函覆之匯款資料，認為再審聲請人甲○○八十九年六月廿六日及七月廿日匯款
    既是匯至再審聲請人乙○○銀行帳戶，則再審聲請人乙○○應有參與本件犯行，
    惟原確定判決未再就乙○○帳戶之上開存款究係流入何處為查證，經再審聲請人
    向世華銀行調閱之憑證，終於發現上開匯款實則是匯入再審聲請人甲○○之帳戶
    內，足證再審聲請人乙○○所稱帳戶存摺為再審聲請人甲○○所使用，其並未參
    與犯行之主張為真，上開匯款資料為原審判決前已經存在，為法院、當事人所不
    知，事後方行發現，且足以動搖原有罪確定判決之為新證據。查，由形式上觀察
    ，再審聲請人提出之匯出匯款用紙，為原審判決前已經存在，似符合前揭判例意
    旨所示「嶄新性」之要求；惟觀該件匯出匯款用紙上所載日期為八十七年八月十
    七日，如何能為再審聲請人甲○○八十九年六月廿六日及七月廿日匯款至再審聲
    請人乙○○銀行帳戶後，該匯款後續處理之證明？自難以認前揭匯出匯款用紙係
    刑事訴訟法第四百二十條第一項第六款規定所稱之確實新證據。
  (三)又查，再審聲請意旨三（再審聲請狀誤載為二）、（二）略以：原判決認定再審
    聲請人乙○○於八十九年五月十六日至被害人汪協中家中簽約時有在場，至於八
    十九年三月（應為五月之誤）廿三日與被害人胥蔚林簽約時再審聲請人乙○○本
    來即未在場，而未對再審聲請人乙○○聲請傳訊證人周佳賢，證明再審聲請人乙
    ○○與汪協中（汪黃美英）於八十九年五月廿三日簽約時並未參與一情加以調查
    ，但查再審聲請人甲○○與汪協中簽約是同日簽約，汪黃美英證言所稱於八十九
    年五月十六日簽約乙節，已有不實，且再審聲請人乙○○與汪協中僅見過一次面
    ，究竟是汪協中抑或再審聲請人乙○○記憶日期錯誤等語。按：所謂就足生影響
    於判決之重要證據漏未審酌者，係指該證據在原判決當時已有發見，而為調查注
    意所不及；又已提出之證據而被捨棄不採用，原判決並未敘明其理由者，應認為
    「漏未審酌」（最高法院二十四年度總會決議（一○二）決議參照）。查：本院
    原確定判決理由一(五)謂：「被告乙○○聲請另行傳喚證人即其子周佳賢，證明被
    告乙○○於八十九年五月二十三日至告訴人汪協中住處，並未參與被告甲○○與
    告訴人汪協中之簽約過程云云，惟本院前揭僅認定被告乙○○於八十九年五月十
    六日至被害人汪協中家中簽約時有在場，至於八十九年五月二十三日與被害人胥
    蔚林簽約被告乙○○本來即未在場，上開證據調查顯無必要，應予駁回」等語。
    是再審聲請人乙○○於原審聲請傳訊證人周佳賢，已經原確定判決詳予敘明何以
    不予傳喚之理由，並非漏未審酌；再審聲請意旨之主張亦與刑事訴訟法第四百二
    十一條之規定不符。
  (四)復查，再審聲請意旨三、（三）、（四）、（五）、（六）略以：證人杜聰明於
    原審證稱：「從未看過牆上吊有公司執照及營利事業登記證」，另於原審調閱杜
    聰明於台灣士林地方法院之民事訴訟中之證詞證明上證十七未印製職稱之名片才
    是真正；又證人王雄為年邁之長者，雖身體健康尚良好，但視力並不好，其雖證
    指稱其至豪成公司辦公室時，牆上確實掛有公司執照及營利事業登記證，惟其於
    原審調閱台灣士林地方法院之民事訴訟中之證詞，已證明王雄根本無從辨識訴訟
    代理人手中持於伊面前冷氣溫度，如何能辨識牆上所懸掛之公司執照及營利事業
    登記證？再審聲請人還提出當時再審聲請人回國後將剩餘底片於辦公室留影的照
    片提出，照片上也足證牆上並未掛有執照，是原審判決對此等有利再審聲請人之
    證據竟未予審酌，且未於判決理由中說明不予審酌之理由，確有影響於判決之重
    要證據漏未審酌之情等語。惟查：
    1.關於乙○○系爭名片上是否印製職稱：
      雖乙○○未曾表示曾提出印有職稱之名片：其於九十年四月十一日警詢時（
        台中地檢署偵字第一三三三四號卷第十頁）供稱：「（為何你未在豪誠公司
        任職，為何你有署名總經理乙○○之名片？）我不知道，我有拿過給別人的
        名片均沒有抬頭的」等語，九十年八月十七日訊問筆錄同前供述（同卷第九
        十頁）」。
      惟甲○○承認曾印製「總經理」職稱之乙○○名片，並交付客戶一次：
        (1)乙○○九十一年四月廿九日訊問筆錄（台北地檢署偵字第五○一七號卷第
          廿九、廿七頁）稱：「（為何有你掛名豪成公司總經理的名片？）我沒有
          印這個名片。是豪成公司業務部甲○○幫我印的，她印好後沒有交給我過
          」、「（為何告訴人會有你的名片？）我聽甲○○提過，她有提供一張給
          侯統照。至於我使用的名片是上載有豪成公司、香港遠湖公司，以及我的
          名字，並沒有印頭銜（庭呈名片一張）」。
        (2)甲○○同日筆錄（同卷第卅、卅一頁）「（為何名片上會是乙○○掛名總
          經理？）原本要籌設公司時約好由乙○○當負責人，杜聰明要去申請執照
          ，印名片時就在乙○○名字上加了總經理的頭銜，我後來有叫杜聰明重印
          ，因為公司執照未下來，不能印頭銜。後來侯統照客戶因磁磚問題，要找
          人修理，我沒有新的名片，只好給他有頭銜的舊名片」。
      佐以，分住不同地方之被害人皆提出印製「總經理」職稱之乙○○名片：
        (1)住台北的王雄提出（台北地檢署偵字第二四二八三號卷第四三頁）。
        (2)住台中的胥蔚林提出（台中地檢署偵字第一三三三四號卷第四五、四七頁
          ），胥蔚林九十年八月十七日訊問筆錄並指稱：「（訂契約時乙○○向你
          們說什麼？）他是公司的經理他帶甲○○一起來」、「（他的名片是誰給
          你的？）乙○○給我的」（同卷第八九、九十頁）。
        (3)住台北的李應玥刑事補充告訴理由暨追加被告狀提出（台北地檢署偵字第
          五○一七號卷第二、七頁）
      且甲○○九十一年六月十三日訊問筆錄（台北地檢署偵緝字第三五六號卷第
        七十、七一頁）亦稱：「（有無在公司未成立時以『豪成公司』名義對外營
        業？）我在登記未完成時即刻好豪成公司印章並印好名片，我以為豪成公司
        可以登記下來，所以就以公司章和公司簽約˙˙˙」、「有和乙○○商量登
        記負責人（指豪成公司負責人）為他，他有同意」，乙○○同日同卷頁筆錄
        亦稱「（在豪成登記公司時，是否同意以你的名義登記負責人？）我有同意
        ˙˙˙」等語。
      既然有印製名片行使之乙○○同意擔任豪成公司負責人，渠等主張乙○○未
        印製職稱之名片才是真正、有印製職稱之名片是告訴人所偽造，非但與常情
        不符，亦與前揭甲○○承認曾印製印製「總經理」職稱之乙○○名片，並交
        付客戶一次此一事實不符，應不足採信。雖本院原確定判決就證人杜聰明關
        於乙○○未印職稱之名片才是真正之證言未敘明其何以不予採信之理由，仍
        不足生影響於原確定判決之結果。
    2.證人杜聰明雖於原審證稱從未看過牆上吊有公司執照及營利事業登記證等語，
      惟證人杜聰明為甲○○之受僱人且未經具結（上訴字第三一八卷(一)第一二二、
      一二五頁，杜聰明稱「呂小姐是我老闆，周先生與呂小姐應該是合夥關係」、
      「有僱傭關係」），其證言憑信性甚為薄弱，所證應係迴護之詞，不足採信。
      次查，原確定判決認定牆上掛有偽造公司執照及營利事業登記證，係經綜合判
      斷而來，非僅依據王雄一人之證言；況王雄從未表示看得清楚牆上公司執照及
      營利事業登記證之小字及確係豪成公司之證件無誤等語，其於九十一年六月十
      三日訊問時《台北地檢署偵緝字第三五五號卷第十八頁》稱：「有看到辦公室
      掛有營利事業登記證，不確定是何家公司的，但我想掛在『豪成』辦公室應該
      是『豪成』的登記證」等語；復於九十二年四月廿八日訊問時《上訴字第三一
      八號卷(一)第一三一頁》稱：「（你有無仔細看這兩張證照的內容？）我沒有仔
      細看，我只有看到經濟部公司執照，營利事業登記證，其他的小字我沒有看」
      ）等語。雖證人王雄於另案民事事件審理時經該事件之被告訴訟代理人，拿出
      冷氣遙控器，請證人王雄告訴伊現在是幾度，王雄證稱：「我看不清楚」，然
      該冷氣遙控器上所顯示之數字相較於公司執照等證件名稱上白紙黑字字體，顯
      然較小，再審聲請意旨以彼類此，而認證人王雄於本案所證不足採信，自非可
      採。又再審聲請人提出之辦公室留影的照片上並無日期顯示，亦無足作為本案
      過程中當時公司牆上未掛有公司執照等之證明。綜上，雖本院原確定判決就「
      證人杜聰明證稱未曾看過牆上有公司執照及營利事業登記、證人王雄連訴訟代
      理人手中冷氣溫度均看不清楚，如何能辨識牆上所懸掛之公司執照等、辦公室
      留影的照片上也足證牆上並未掛有執照」等情未敘明其不採之理由，惟依上所
      述，縱經斟酌亦不足生影響於原確定判決之結果。
    3.綜上論述，聲請意旨三、（三）、（四）、（五）、（六），縱經審酌亦皆不
      足以影響判決結果，自不符合刑事訴訟法第四百二十一條所規定之「足生影響
      於判決之重要證據漏未審酌」之情形。
  (五)本件再審聲請人所據以主張之再審理由，均難謂與刑事訴訟法第四百二十條第一
    項第六款及第四百二十一條所規定者相合，渠等再審之聲請，自無理由，應予駁
    回。
據上論斷，應依刑事訴訟法第四百三十四條第一項裁定如主文。
中      華      民      國      九十三      年      一    月    二十    日
                                    臺灣高等法院臺中分院刑事第四庭
                                          審判長法  官  洪  耀  宗
                                                法  官  郭  同  奇
                                                法  官  江  德  千
右正本證明與原本無異。
不得抗告。
                                                書記官  吳  麗  琴
中      華      民      國      九十三   年       一      月    二十七  日
                                                                        Ｉ
